【裁判字號】    92,台上,4655
【裁判日期】    920828
【裁判案由】    貪污
【裁判全文】
最高法院刑事判決                              九十二年度台上字第四六五五號
    上   訴   人  台灣高等法院高雄分院檢察署檢察官
    上訴人即被告  甲○○
右上訴人等因被告貪污案件，不服台灣高等法院高雄分院中華民國九十二年五月二十
八日第二審更審判決（九十二年度重上更(七)字第二一號，起訴案號：台灣高雄地方法
院檢察署八十二年度偵字第一０六八九、一０七五０、一二九七七號），提起上訴，
本院判決如左：
    主  文
原判決撤銷，發回台灣高等法院高雄分院。
    理  由
本件原判決認定上訴人即被告甲○○原係高雄市稅捐稽徵處苓雅分處工商稅股第八服
務區稅務員，職掌受理公司行號之設立、變更、註銷、營業稅之申報（含辦理退稅之
核對、複核）、欠稅催繳，及統一發票購買證之核發等工作，為依據法令從事公務之
人員。於民國七十九年十一月一日至八十一年七月十日止擔任該稅務員期間，竟意圖
為自己不法之所有，基於概括之犯意，連續虛設行號，侵占他人委託報繳之稅款及利
用職務上之機會，詐領退稅款。其事實如下：(甲)、被告於八十年九月二十六日未經蔡
淑慧（業經檢察官不起訴處分在案）之同意，以蔡女名義虛設「大遠企業行」（設址
高雄市○○區○○路一００號，於八十一年三月十五日註銷），擅自在其職掌之電腦
檔案稅籍異動名冊之公文書中登錄設立。並以大遠企業行名義向該分處價購統一發票
及偽刻（大遠企業行）統一發票專用章後，與知情之記帳業者王秋瑩（業經原審判刑
確定）基於侵占稅款之概括犯意聯絡，由王女利用其受託記帳並代為報繳營業稅款之
機會，先向委託記帳之宜定企業有限公司、大昌土木包工業，鈿旺企業社、巧國裝潢
工程行、景升玻璃行、勇家企業有限公司等公司行號收取當期應繳稅款後，再以大遠
企業行名義開立不實之統一發票，虛偽混充上開公司行號之進貨憑證以抵扣銷貨額，
而得以短報營業稅。該期間開立不實統一發票金額，含開予王女經營之韡僑貿易有限
公司之新台幣（下同）二十三萬元外，達四百十七萬三千元，以發票面額百分之五計
算稅額，連續從中侵占差額稅款共二十萬八千六百五十元。(乙)、被告又與樊明臺（已
判處罪刑確定）共同謀議，以不實之王文宏（檢察官查無其人，另案簽結）名義，及
同一手法，於八十一年二月二十一日虛設「大新企業行」（設址高雄市○○區○○路
一六八巷一弄四一號五樓，於同年五月二十日停業）。並與知情之王秋瑩復以同一手
法，即以大新企業行名義開立不實之統一發票，虛偽混充委託記帳及報繳稅款之鈿旺
企業社、宜定企業有限公司、程俊工程有限公司、統大企業行（亦為虛設行號，如後
所述）、天運建設股份有限公司等公司行號之進貨憑證，用以抵扣銷貨額而得以短報
營業稅。該期間開立不實統一發票金額扣除開予統大企業行之四百七十萬元外，共達
二百二十二萬五千元，以發票面額百分之五計算稅額，連續從中侵占差額稅款共十一
萬一千二百五十元，被告與樊明臺兩人將該款吃喝花用罄盡。(丙)、今宏機械有限公司
（下稱今宏公司）之負責人葉長沛（經檢察官不起訴處分在案）積欠被告借款未還，
被告為擔保其借款，向葉某取得今宏公司之統一發票及其專用印章之保管，並於八十
一年四月二十二日以不知情之其妻翁靜英（經檢察官不起訴處分在案）名義，設立英
榮企業有限公司（下稱英榮公司，設址高雄市○○區○○街七十六巷十八號），嗣於
同年月三十日另行起意與具有犯意聯絡之王秋瑩共同侵占今宏公司統一發票、並盜用
印章以今宏公司名義開立三張，金額分別為四百萬元、四百萬元、一百萬元之不實交
易憑證予英榮公司。被告再持以向高雄市稅捐處苓雅分處申報退稅。利用職務上之機
會詐領得高雄市銀行八十一年六月八日期之退稅公庫支票四十五萬元花用。(丁)、被告
與樊明臺於八十一年二月一日共同謀議，以知情之王秋瑩名義虛設「統大企業行」（
設址高雄市○○區○○街七十六巷十八號，於同年六月十三日註銷）。且分別於八十
一年一月三十日及同年三月間，委由知情之王秋瑩以今宏公司及前述虛設之大新企業
行名義，開立金額為五百九十萬元（一張）及四百七十萬元（共二張）之不實交易憑
證予統大企業行。被告並自行承辦、複核各退稅二十九萬五千元及二十三萬五千元，
合計五十三萬元。王秋瑩於領得退稅公庫支票（日期分別為4.及6.１）後，均
存入其在高雄區中小企業銀行苓雅分行活期存款帳戶內，再提領現金轉存入翁靜英在
同分行活期儲蓄存款帳戶，由被告與樊明臺將該款共同花用殆盡等情。因而撤銷第一
審關於被告部分之判決，改判論處被告共同連續依據法令從事公務之人員，利用職務
上之機會詐取財物罪刑。固非無見。
惟查，(一)、偽造之印章、印文或署押，不問屬於犯人與否，沒收之。刑法第二百十九
條定有明文。此係強制沒收之規定。關於前述(丁)部分之事實，原判決認定被告等詐得
兩張退稅之公庫支票，對此本院前次判決（九十二年度台上字第一六四三號）發回更
審意旨（第五點）指明：「前述二十九萬五千元及二十三萬五千元公庫支票係稅捐稽
徵處指名「統大企業行」為受款人，被告等即在支票背面蓋用「統大企業行」印文領
款，是否另有偽造「統大企業行」印章、印文之犯行？案經發回，併應審究明白。」
，此涉及應否沒收該偽造之「統大企業行」印文之問題。乃原審對此恝置不理，亦未
說明理由，自屬調查未盡。(二)、關於(丙)部分，原判決事實欄記載，略以今宏公司負責
人葉長沛積欠被告借款未還，被告乃向葉某取得今宏公司之統一發票及統一發票專用
章保管，以為擔保，並於八十一年四月二十二日以其妻翁靜英名義申請設立英榮公司
。嗣於同年月三十日「另行起意」與具犯意聯絡之王秋瑩共同侵占、偽開今宏公司統
一發票三張，充作英榮公司交易憑證，被告再持以行使向高雄市稅捐處苓雅分處申報
辦理退稅，而詐得退稅公庫支票四十五萬元等情。此「另行起意」究竟何所指？依原
判決理由（見原判決第十五頁第十七行）所述「此部分與業務侵占罪間，係另行起意
」一語，似指被告另行起意犯普通侵占罪，而與(甲)、(乙)部分事實所犯業務侵占罪犯意
各別；倘屬非是，原判決（第十六頁第十四至十六行）理由何以又論述(丙)部分所犯公
務員登載不實公文書罪及行使偽造私文書罪與(甲)、(乙)部分所犯該二罪成立連續犯之關
係？實情究竟如何？原判決對該「另行起意」未明確說明其犯意之範圍，致事實有欠
明白，而無從為適用法律當否之判斷，應屬可議。(三)、依原判決事實欄所認定，被告
於八十一年四月三十日侵占、偽開今宏公司統一發票三張（即(丙)部分，見原判決第四
頁第十七至二十行）；另於八十一年一月三十日或同年三月間又侵占、虛偽簽發今宏
公司統一發票一張（即(丁)部分，見原判決第五頁第十四至十七行），此兩部分普通侵
占之犯行，究竟係一次侵占發票之犯行而接續實施，抑或係先後兩次侵占之犯行而有
連續犯之關係？原判決並未敘述明白。且原判決理由（第二段）論述被告所犯罪名，
僅於(丙)部分認被告犯有普通侵占罪而已（見原判決第十五頁第十七行），對於(丁)部分
並未論敘被告亦犯普通侵占罪責（見原判決第十六頁第四至六行）。惟原判決理由嗣
謂被告所犯行使偽造私文書等罪與(丁)部分所犯侵占罪間有牽連關係云云（見原判決第
十六頁第二十行），又稱(丁)部分之事實被告亦犯普通侵占罪責，顯然前後矛盾。原判
決有理由不備及理由矛盾之違誤。(四)、原判決理由（第一段之(二)、第十頁）固論述如
何認定被告與王秋瑩、樊明臺共同詐領(丁)部分退稅款五十三萬元之理由。但對(丙)部分
，王秋瑩是否與被告共同詐領四十五萬元退稅款部分，原判決並未說明其所憑之證據
及認定之理由，自屬理由不備。(五)、關於(丁)部分，原判決事實欄記載被告在其職掌之
電腦檔案稅籍異動名冊（公文書）中，擅自登錄虛設「統大企業行」之稅籍而已，並
未認定被告有何行使上述偽造之公文書之犯行，惟其理由（見原判決第十二頁第六行
）敘述被告虛設統大企業行，亦係公務員登載不實，「並行使該不實之文書」云云
，前後不一致，亦屬矛盾。(六)、原判決（(丙)部分）認定被告等盜用今宏公司統一發票
專用章，偽開今宏公司名義之統一發票，充作英榮公司交易憑證，再申報退稅等情，
倘屬無訛，亦足生損害今宏公司無疑。乃原判決（第五頁第一、二行）僅謂「足以生
損害於稅捐機關對設立公司行號之管理」而已，難謂允當。上訴人等上訴意旨，均指
摘原判決不當，非無理由，應認仍有撤銷發回更審之原因。至於原判決認為無罪（不
另無罪諭知）部分，因與前開發回部分有審判不可分之關係，爰一併發回更審。附此
敘明。
據上論結，應依刑事訴訟法第三百九十七條、第四百零一條，判決如主文。
中      華      民      國    九十二    年      八      月    二十八    日
                              最高法院刑事第六庭
                                  審判長法官  吳  雄  銘
                                        法官  池  啟  明
                                        法官  石  木  欽
                                        法官  郭  毓  洲
                                        法官  吳  三  龍
      右正本證明與原本無異
                                              書  記  官
中      華      民      國    九十二    年      九      月      二      日
                                                                        Ｔ


司法院資訊處製作；財團法人民間司法改革基金會備份。
